ACORDAO-COMPLETO-2420289

ACÓRDÃO 8941/2020 ATA 29/2020 - SEGUNDA CÂMARA

VISTOS, relatados e discutidos estes autos de tomada de contas especial (TCE) instaurada pela Secretaria Especial de Cultura, em desfavor de Cult Produções de Arte, Cultura e Esporte Ltda., Carlos Alberto da Silva e Adriano Melo Ramos, em razão de não comprovação da regular aplicação dos recursos repassados pela União, captados por força do projeto cultural Pronac 14-9635.
ACORDAM os Ministros do Tribunal de Contas da União, reunidos em sessão de 2ª Câmara, ante as razões expostas pelo Relator, em:
9.1. considerar revéis os responsáveis Cult Produções de Arte, Cultura e Esporte Ltda., Carlos Alberto da Silva e Adriano Melo Ramos, para todos os efeitos, dando-se prosseguimento ao processo, com fulcro no art. 12, § 3º, da Lei 8.443/1992;
9.2. julgar irregulares, nos termos dos arts. 1º, inciso I, 16, inciso III, alíneas "b" e "c", da Lei 8.443/1992, c/c os arts. 19 e 23, inciso III, da mesma Lei, as contas dos responsáveis Cult Produções de Arte, Cultura e Esporte Ltda., Carlos Alberto da Silva e Adriano Melo Ramos, condenando-os solidariamente ao pagamento das importâncias a seguir especificadas, atualizadas monetariamente e acrescidas dos juros de mora, calculadas a partir das datas discriminadas até a data da efetiva quitação do débito, fixando-lhes o prazo de quinze dias, para que comprovem, perante o Tribunal, o recolhimento das referidas quantias aos cofres do Fundo Nacional de Cultura, nos termos do art. 23, inciso III, alínea "a", da citada lei, c/c o art. 214, inciso III, alínea "a", do Regimento Interno do TCU;
	Data de ocorrência
	Valor histórico (R$) 
	Tipo da parcela

	29/1/2015
	50.000,00
	Débito

	25/2/2015
	50.000,00
	Débito

	30/3/2015
	50.000,00
	Débito

	27/3/2015
	200.000,00
	Débito

	30/12/2014
	50.000,00
	Débito

	30/12/2014
	80.000,00
	Débito

	29/12/2014
	350.359,99
	Débito

	19/12/2014
	170.000,00
	Débito

	22/12/2014
	40.400,00
	Débito

	22/12/2014
	4.980,00
	Débito

	22/12/2014
	150.000,00
	Débito

	10/5/2016
	667,10
	Crédito

9.3. aplicar individualmente aos responsáveis Cult Produções de Arte, Cultura e Esporte Ltda., Carlos Alberto da Silva e Adriano Melo Ramos, a multa prevista no art. 57 da Lei 8.443/1992 c/c o art. 267 do Regimento Interno do TCU, no valor de R$ 200.000,00 (duzentos mil reais) , fixando-lhes o prazo de quinze dias, a contar da notificação, para que comprovem, perante o Tribunal (art. 214, III, alínea "a", do Regimento Interno do TCU) , o recolhimento das dívidas aos cofres do Tesouro Nacional, atualizadas monetariamente desde a data do presente acórdão até a do efetivo recolhimento, se pagas após o vencimento, na forma da legislação em vigor;
9.4 autorizar, desde logo, a cobrança judicial das dívidas, caso não atendidas as notificações, na forma do disposto no art. 28, inciso II, da Lei 8.443/1992;
9.5 autorizar também, desde logo, se requerido, com fundamento no art. 28, inciso I, da Lei 8.443, de 1992, c/c o art. 217, §§ 1º e 2º do Regimento Interno do TCU, o parcelamento das dívidas em até 36 parcelas, incidindo, sobre cada parcela, corrigida monetariamente, os correspondentes acréscimos legais, fixando-lhe o prazo de quinze dias, a contar do recebimento das notificações, para comprovarem, perante o Tribunal, o recolhimento da primeira parcela, e de trinta dias, a contar da parcela anterior, para comprovarem os recolhimentos das demais parcelas, devendo incidir, sobre cada valor mensal, atualizado monetariamente, os juros de mora devidos, no caso do débito, na forma prevista na legislação em vigor, alertando os responsáveis de que a falta de comprovação do recolhimento de qualquer parcela importará o vencimento antecipado do saldo devedor, nos termos do § 2º do art. 217 do Regimento Interno deste Tribunal;
9.6. enviar cópia desta deliberação ao Procurador-Chefe da Procuradoria da República no Estado de São Paulo, nos termos do § 3º do art. 16 da Lei 8.443/1992 c/c o § 7º do art. 209 do Regimento Interno do TCU, para adoção das medidas cabíveis;
9.7. dar ciência desta decisão à Secretaria Especial de Cultura e aos responsáveis, informando que a presente deliberação, acompanhada do Relatório e do Voto que a fundamenta, está disponível para a consulta no endereço www.tcu.gov.br/acordaos, além de esclarecer que, caso requerido, o TCU poderá fornecer sem custos as correspondentes cópias, de forma impressa.

Tomada de contas especial (TCE) instaurada pela Secretaria Especial de Cultura em razão de não comprovação da regular aplicação dos recursos repassados pela União, captados por força do projeto cultural Pronac 14-9635.

Segunda Câmara

Secretaria Especial da Cultura.

3. Interessados/Responsáveis:
3.1. Responsáveis: Adriano Melo Ramos (XXX.464.668-XX); Carlos Alberto da Silva (XXX.354.228-XX); Cult Produções de Arte, Cultura e Esporte Ltda. (05.144.336/0001-41).

13.1. Ministros presentes: Ana Arraes (Presidente), Augusto Nardes (Relator) e Raimundo Carreiro.
13.2. Ministros-Substitutos presentes: Marcos Bemquerer Costa e André Luís de Carvalho.

AUGUSTO NARDES

Adoto como relatório a instrução de mérito de peça 130 elaborada no âmbito Secretaria de Controle Externo de Tomada de Contas Especial (SecexTCE) , acolhida pelo corpo dirigente da unidade técnica (peças 131 e 132) , contando, ainda, com a anuência do Ministério Público junto a este Tribunal (peça 133) :
"INTRODUÇÃO
Cuidam os autos de tomada de contas especial instaurada por Secretaria Especial de Cultura, em desfavor de Cult Produções de Arte, Cultura e Esporte Ltda. (CNPJ: 05.144.336/0001-41) , Carlos Alberto da Silva (CPF: XXX.354.228-XX) e Adriano Melo Ramos (CPF: XXX.464.668-XX) , em razão de não comprovação da regular aplicação dos recursos repassados pela União, captados por força do projeto cultural Pronac 14-9635, descrito da seguinte forma: 'O projeto 'Arte na Cidade' visa produzir e apresentar, gratuitamente, uma peça de teatro destinada a estudantes do ensino fundamental de escolas municipais e/ou estaduais. O projeto terá uma temporada com 96 apresentações a serem realizadas em locais públicos e será itinerante, realizando uma turnê por 6 localidades do Brasil e promovendo a distribuição da cultura'.
HISTÓRICO
Em 30/11/2017, com fundamento na IN/TCU 71/2012, alterada pela IN/TCU 76/2016 e DN/TCU 155/2016, o dirigente da instituição Secretaria Especial de Cultura autorizou a instauração da tomada de contas especial (peça 72) . O processo foi registrado no sistema e-TCE com o número 483/2018.
A Port. nº 762, de 17/11/2014, autorizou a captação do valor de apoio, totalizando R$ 1.261.500,00, no período de 18/11/2014 a 31/12/2015 (peça 6) , com prazo para execução dos recursos 22/12/2014 a 31/12/2015, recaindo o prazo para prestação de contas em 30/1/2016.
A empresa proponente captou recursos autorizados, no montante de R$ 1.195.739,99, conforme atestam os recibos (peças 7, 11, 13 e 14) e/ou extratos bancários (peça 40) .
O fundamento para a instauração da Tomada de Contas Especial, conforme consignado na matriz de responsabilização elaborada pelo tomador de contas, foi a constatação da seguinte irregularidade: 
Não consecução dos objetivos pactuados. Constatadas inconsistências e indícios de irregularidades na prestação de contas do projeto. Ademais, verificou-se a existência de outro projeto cultural com o mesmo objeto e cidades percorridas, o Pronac 15 2405, de nome 'Minha Cidade', da proponente Logística Planejamento Cultural Ltda. 
Os responsáveis arrolados na fase interna foram devidamente comunicados e, diante da ausência de justificativas suficientes para elidir a irregularidade e da não devolução dos recursos, instaurou-se a tomada de contas especial.
No relatório (peça 96) , o tomador de contas concluiu que o prejuízo importaria no valor atualizado sem juros em 3/2/2020 de R$ 1.566.119,93, imputando-se a responsabilidade a Cult Produções de Arte, Cultura e Esporte Ltda., Carlos Alberto da Silva, na condição de dirigente e Adriano Melo Ramos, na condição de dirigente. 
Em 15/11/2018, a Controladoria-Geral da União emitiu o relatório de auditoria (peça 97) , em concordância com o relatório do tomador de contas. O certificado de auditoria e o parecer do dirigente do órgão de controle interno concluíram pela irregularidade das presentes contas (peças 98 e 99) .
Em 31/12/2018, o ministro responsável pela área atestou haver tomado conhecimento das conclusões contidas no relatório e certificado de auditoria, bem como do parecer conclusivo do dirigente do órgão de controle interno, manifestando-se pela irregularidade das contas, e determinou o encaminhamento do processo ao Tribunal de Contas da União (peça 100) .
Na instrução inicial (peça 103) , analisando-se os documentos nos autos, concluiu-se pela necessidade de realização de citação para as irregularidades abaixo: 
1.1. Irregularidade 1: não consecução dos objetivos pactuados, ante a constatação de indícios de irregularidades, materializado pela existência de outro projeto cultural idêntico, com o mesmo objeto e cidades envolvidas, qual seja o Pronac 15-2405, intitulado 'Minha Cidade', da proponente Logística Planejamento Cultural Ltda. 
1.1.1. Evidências da irregularidade: documentos técnicos presentes nas peças 72, 73 e 71.
1.1.2. Normas infringidas: Constituição Federal art. 37, caput, c/c art. 70, parágrafo único, e art. 71, Inciso II; Lei n. 8.313/91, art. 29 e 30 (Lei de Incentivo à Cultura) , Decreto 5.761/2006, art. 38 (regulamenta a Lei 8.313/91) , Decreto-lei 200/67, art. 93, Instrução Normativa 01/2013 do Ministério da Cultura, arts. 10, inciso VI, 75, §1º, 78 e 90, inciso I.
1.2. Débitos relacionados aos responsáveis Adriano Melo Ramos (CPF: XXX.464.668-XX) , Carlos Alberto da Silva (CPF: XXX.354.228-XX) e Cult Produções de Arte, Cultura e Esporte Ltda. (CNPJ: 05.144.336/0001-41) :
	Data de ocorrência
	Valor histórico (R$) 
	Identificador da parcela

	29/1/2015
	50.000,00
	D8

	25/2/2015
	50.000,00
	D9

	30/3/2015
	50.000,00
	D11

	27/3/2015
	200.000,00
	D10

	30/12/2014
	50.000,00
	D6

	30/12/2014
	80.000,00
	D7

	29/12/2014
	350.359,99
	D5

	19/12/2014
	170.000,00
	D1

	22/12/2014
	40.400,00
	D3

	22/12/2014
	4.980,00
	D4

	22/12/2014
	150.000,00
	D2

	10/5/2016
	667,10
	C1

1.2.1. Cofre credor: Fundo Nacional de Cultura.
1.2.2. Responsável: Adriano Melo Ramos (CPF: XXX.464.668-XX) .
1.2.2.1. Conduta: nas parcelas D8 a D9, D11, D10, D6 a D7, D5, D1, D3 a D4, D2 - realizar pagamento por serviços relativos ao objeto do instrumento em questão sem que nada tenha sido realizado, tendo em vista a duplicidade do objeto com o Pronac 15-2405, intitulado 'Minha Cidade', da proponente Logística Planejamento Cultural Ltda.
1.2.2.2. Nexo de causalidade: O pagamento por serviços relativos ao objeto do instrumento em questão sem que nada tenha sido realizado resultou em prejuízo ao erário correspondente ao valor total pago.
1.2.2.3. Culpabilidade: não há excludentes de ilicitude, de culpabilidade e de punibilidade; é razoável supor que o responsável tinha consciência da ilicitude de sua conduta; era exigível conduta diversa da praticada, qual seja, efetuar pagamento dos serviços somente após a sua execução. 
1.2.3. Responsável: Carlos Alberto da Silva (CPF: XXX.354.228-XX) .
1.2.3.1. Conduta: nas parcelas D8 a D9, D11, D10, D6 a D7, D5, D1, D3 a D4, D2 - realizar pagamento por serviços relativos ao objeto do instrumento em questão sem que nada tenha sido realizado, tendo em vista a duplicidade do objeto com o Pronac 15-2405, intitulado 'Minha Cidade', da proponente Logística Planejamento Cultural Ltda.
1.2.3.2. Nexo de causalidade: O pagamento por serviços relativos ao objeto do instrumento em questão sem que nada tenha sido realizado resultou em prejuízo ao erário correspondente ao valor total pago.
1.2.3.3. Culpabilidade: não há excludentes de ilicitude, de culpabilidade e de punibilidade; é razoável supor que o responsável tinha consciência da ilicitude de sua conduta; era exigível conduta diversa da praticada, qual seja, efetuar pagamento dos serviços somente após a sua execução. 
1.2.4. Responsável: Cult Produções de Arte, Cultura e Esporte Ltda. (CNPJ: 05.144.336/0001-41) .
1.2.4.1. Conduta: nas parcelas D8 a D9, D11, D10, D6 a D7, D5, D1, D3 a D4, D2 - realizar pagamento por serviços relativos ao objeto do instrumento em questão sem que nada tenha sido realizado, tendo em vista a duplicidade do objeto com o Pronac 15-2405, intitulado 'Minha Cidade', da proponente Logística Planejamento Cultural Ltda.
1.2.4.2. Nexo de causalidade: O pagamento por serviços relativos ao objeto do instrumento em questão sem que nada tenha sido realizado resultou em prejuízo ao erário correspondente ao valor total pago.
1.2.4.3. Culpabilidade: não há excludentes de ilicitude, de culpabilidade e de punibilidade; é razoável supor que o administrador responsável pela pessoa jurídica tinha consciência da ilicitude de sua conduta; era exigível conduta diversa da praticada, qual seja, efetuar pagamento dos serviços somente após a sua execução. 
Encaminhamento: citação.
Em cumprimento ao pronunciamento da unidade (peça 105) , foi efetuada citação dos responsáveis, nos moldes adiante:
 Cult Produções de Arte, Cultura e Esporte Ltda. - promovida a citação do responsável, conforme delineado adiante:
	Comunicação: Ofício 3688/2020 - Seproc (peça 110) 
Data da Expedição: 2/3/2020
Data da Ciência: não houve (Ausente) (peça 116) 
Observação: Ofício enviado para o endereço do responsável, conforme pesquisa de endereço no sistema da Receita Federal (peça 106) .
	
	Comunicação: Ofício 20962/2020 - Seproc (peça 125) 
Data da Expedição: 21/5/2020
Data da Ciência: não houve (Ausente) (peça 128) 
Observação: Ofício enviado para o endereço do responsável, conforme pesquisa de endereço no sistema da Receita Federal (peça 106) .
	
	Comunicação: Edital 0639/2020 - Seproc (peça 121) 
Data da Publicação: 18/5/2020
Fim do prazo para a defesa: 3/6/2020
Obs.: não foram localizados outros endereços do responsável, além daquele constante da base de dados da Receita Federal, conforme despacho de peça 119.
	
 Carlos Alberto da Silva - promovida a citação do responsável, conforme delineado adiante:
	Comunicação: Ofício 3689/2020 - Seproc (peça 112) 
Data da Expedição: 2/3/2020
Data da Ciência: não houve (Ausente) (peça 115) 
Observação: Ofício enviado para o endereço do responsável, conforme pesquisa de endereço no sistema da Receita Federal (peça 107) .
	
	Comunicação: Ofício 3690/2020 - Seproc (peça 111) 
Data da Expedição: 2/3/2020
Data da Ciência: 3/3/2020 (peça 114) 
Nome Recebedor: Kaique Pereira
Observação: Ofício enviado para o endereço do responsável, conforme pesquisa de endereço no sistema do RENACH (peça 118) .
Fim do prazo para a defesa: 18/3/2020
	
 Adriano Melo Ramos - promovida a citação do responsável, conforme delineado adiante:
	Comunicação: Ofício 3691/2020 - Seproc (peça 113) 
Data da Expedição: 2/3/2020
Data da Ciência: não houve (Ausente) (peça 117) 
Observação: Ofício enviado para o endereço do responsável, conforme pesquisa de endereço no sistema da Receita Federal (peça 109) .
	
	Comunicação: Ofício 20961/2020 - Seproc (peça 126) 
Data da Expedição: 21/5/2020
Data da Ciência: não houve (Ausente) (peça 127) 
Observação: Ofício enviado para o endereço do responsável, conforme pesquisa de endereço no sistema da Receita Federal (peça 109) .
	
	Comunicação: Edital 0638/2020 - Seproc (peça 122) 
Data da Publicação: 18/5/2020
Fim do prazo para a defesa: 3/6/2020
Obs.: não foram localizados outros endereços do responsável, além daquele constante da base de dados da Receita Federal, conforme despacho de peça 120.
	
Conforme Despacho de Conclusão das Comunicações Processuais (peça 129) , as providências inerentes às comunicações processuais foram concluídas. 
Transcorrido o prazo regimental, os responsáveis Cult Produções de Arte, Cultura e Esporte Ltda., Carlos Alberto da Silva e Adriano Melo Ramos permaneceram silentes, devendo ser considerados revéis, nos termos do art. 12, §3º, da Lei 8.443/1992.
ANÁLISE DOS PRESSUPOSTOS DE PROCEDIBILIDADE DA IN/TCU 71/2012
Apreciação do Prejuízo ao Contraditório e Ampla Defesa
Verifica-se que não houve o transcurso de mais de dez anos desde o fato gerador sem que tenha havido a notificação dos responsáveis pela autoridade administrativa federal competente (art. 6º, inciso II, c/c art. 19 da IN/TCU 71/2012, modificada pela IN/TCU 76/2016) , uma vez que o fato gerador da irregularidade sancionada ocorreu em 30/3/2015, e os responsáveis foram notificados sobre a irregularidade pela autoridade administrativa competente conforme abaixo:
1. Cult Produções de Arte, Cultura e Esporte Ltda., por meio do edital acostado à peça 86, publicado em 28/5/2018.
1. Carlos Alberto da Silva, por meio do edital acostado à peça 88, publicado em 28/5/2018.
1. Adriano Melo Ramos, por meio do edital acostado à peça 87, publicado em 28/5/2018.
Valor de Constituição da TCE
Verifica-se, ainda, que o valor atualizado do débito apurado (sem juros) em 1/1/2017 é de R$ 1.405.793,38, portanto superior ao limite mínimo de R$ 100.000,00, na forma estabelecida conforme os arts. 6º, inciso I, e 19 da IN/TCU 71/2012, modificada pela IN/TCU 76/2016. 
OUTROS PROCESSOS/DÉBITOS NOS SISTEMAS DO TCU COM OS MESMOS RESPONSÁVEIS
Informa-se que não foi encontrado débito imputável aos responsáveis em outros processos no Tribunal.
A tomada de contas especial está, assim, devidamente constituída e em condição de ser instruída.
EXAME TÉCNICO
Da validade das notificações:
Preliminarmente, cumpre tecer breves considerações sobre a forma como são realizadas as comunicações processuais no TCU. A esse respeito, destacam-se o art. 179, do Regimento Interno do TCU (Resolução 155, de 4/12/2002) e o art. 4º, inciso III, § 1º, da Resolução TCU 170, de 30 de junho de 2004, in verbis:
Art. 179. A citação, a audiência ou a notificação, bem como a comunicação de diligência, farse-ão:
I - mediante ciência da parte, efetivada por servidor designado, por meio eletrônico, fac-símile, telegrama ou qualquer outra forma, desde que fique confirmada inequivocamente a entrega da comunicação ao destinatário;
II - mediante carta registrada, com aviso de recebimento que comprove a entrega no endereço do destinatário;
III - por edital publicado no Diário Oficial da União, quando o seu destinatário não for localizado
 (...) 
Art. 3º As comunicações serão dirigidas ao responsável, ou ao interessado, ou ao dirigente de órgão ou entidade, ou ao representante legal ou ao procurador constituído nos autos, com poderes expressos no mandato para esse fim, por meio de:
I - correio eletrônico, fac-símile ou telegrama;
II - servidor designado;
III - carta registrada, com aviso de recebimento;
IV - edital publicado no Diário Oficial da União, quando o seu destinatário não for localizado, nas hipóteses em que seja necessário o exercício de defesa.
Art. 4º. Consideram-se entregues as comunicações:
I - efetivadas conforme disposto nos incisos I e II do artigo anterior, mediante confirmação da ciência do destinatário;
II - realizadas na forma prevista no inciso III do artigo anterior, com o retorno do aviso de recebimento, entregue comprovadamente no endereço do destinatário;
III - na data de publicação do edital no Diário Oficial da União, quando realizadas na forma prevista no inciso IV do artigo anterior.
§ 1º O endereço do destinatário deverá ser previamente confirmado mediante consulta aos sistemas disponíveis ao Tribunal ou a outros meios de informação, a qual deverá ser juntada ao respectivo processo.
 (...) 
Bem se vê, portanto, que a validade da citação via postal não depende de que o aviso de recebimento seja assinado pelo próprio destinatário da comunicação, o que dispensa, no caso em tela, a entrega do AR em 'mãos próprias'. A exigência da norma é no sentido de o Tribunal verificar se a correspondência foi entregue no endereço correto, residindo aqui a necessidade de certeza inequívoca. 
Não é outra a orientação da jurisprudência do TCU, conforme se verifica dos julgados a seguir transcritos:
São válidas as comunicações processuais entregues, mediante carta registrada, no endereço correto do responsável, não havendo necessidade de que o recebimento seja feito por ele próprio (Acórdão 3648/2013-TCU-Segunda Câmara, Relator Ministro JOSÉ JORGE) ;
É prescindível a entrega pessoal das comunicações pelo TCU, razão pela qual não há necessidade de que o aviso de recebimento seja assinado pelo próprio destinatário. Entregandose a correspondência no endereço correto do destinatário, presume-se o recebimento da citação. (Acórdão 1019/2008-TCU-Plenário, Relator Ministro BENJAMIN ZYMLER) ;
As comunicações do TCU, inclusive as citações, deverão ser realizadas mediante Aviso de Recebimento - AR, via Empresa Brasileira de Correios e Telégrafos, bastando para sua validade que se demonstre que a correspondência foi entregue no endereço correto. (Acórdão 1526/2007-TCU-Plenário, Relator Ministro AROLDO CEDRAZ) .
A validade do critério de comunicação processual do TCU foi referendada pelo Supremo Tribunal Federal, nos termos do julgamento do MS-AgR 25.816/DF, por meio do qual se afirmou a desnecessidade da ciência pessoal do interessado, entendendo-se suficiente a comprovação da entrega do 'AR' no endereço do destinatário:
Ementa: agravo regimental. Mandado de segurança. Desnecessidade de intimação pessoal das decisões do tribunal de contas da união. art. 179 do regimento interno do TCU. Intimação do ato impugnado por carta registrada, iniciado o prazo do art. 18 da lei nº 1.533/51 da data constante do aviso de recebimento. Decadência reconhecida. Agravo improvido.
O envio de carta registrada com aviso de recebimento está expressamente enumerado entre os meios de comunicação de que dispõe o Tribunal de Contas da União para proceder às suas intimações.
O inciso II do art. 179 do Regimento Interno do TCU é claro ao exigir apenas a comprovação da entrega no endereço do destinatário, bastando o aviso de recebimento simples. 
Da revelia dos responsáveis Cult Produções de Arte, Cultura e Esporte Ltda., Carlos Alberto da Silva e Adriano Melo Ramos
No caso vertente, conforme quadros do item 12, a citação de Carlos Alberto da Silva no endereço constante da base de dados do RENACH (peça 118) , foi precedida de tentativa infrutífera de citá-lo em seu endereço constante da base de dados da Receita Federal (peça 107) . Quanto aos demais responsáveis, a citação por edital foi precedida de tentativas infrutíferas de citá-los nos endereços constantes da base de dados da Receita Federal (peças 106 e 109) , e da constatação de inexistência de outros endereços, conforme despachos de peças 119 e 120.
Importante destacar que, antes de promover a citação por edital, para assegurar a ampla defesa, buscaram-se outros meios possíveis para localizar e citar os responsáveis, nos limites da razoabilidade, fazendo juntar aos autos informação comprobatória dos diferentes meios experimentados que restaram frustrados, tal como se demonstrou no item anterior da presente instrução (Acórdão 4851/2017-TCU-Primeira Câmara, Relator Ministro-Substituto Augusto Sherman) .
Nos processos do TCU, a revelia não leva à presunção de que seriam verdadeiras todas as imputações levantadas contra os responsáveis, diferentemente do que ocorre no processo civil, em que a revelia do réu opera a presunção da verdade dos fatos narrados pelo autor (Acórdão 1009/2018-TCU-Plenário, Relator: BRUNO DANTAS; 2369/2013 - TCU - Plenário, Relator: BENJAMIN ZYMLER e 2449/2013 - TCU - Plenário, Relator: BENJAMIN ZYMLER) . Dessa forma, a avaliação da responsabilidade do agente não pode prescindir da prova existente no processo ou para ele carreada. 
Ao não apresentar sua defesa, os responsáveis deixaram de produzir prova da regular aplicação dos recursos sob sua responsabilidade, em afronta às normas que impõem aos gestores públicos a obrigação legal de, sempre que demandados pelos órgãos de controle, apresentar os documentos que demonstrem a correta utilização das verbas públicas, a exemplo do contido no art. 93 do Decreto-Lei 200/1967: 'Quem quer que utilize dinheiros públicos terá de justificar seu bom e regular emprego na conformidade das leis, regulamentos e normas emanadas das autoridades administrativas competentes.' 
Mesmo as alegações de defesa não sendo apresentadas, considerando o princípio da verdade real que rege esta Corte, procurou-se buscar, em manifestações dos responsáveis na fase interna desta Tomada de Contas Especial, se havia algum argumento que pudesse ser aproveitado a seu favor. 
No entanto, os responsáveis não se manifestaram na fase interna, não havendo, assim, nenhum argumento que possa vir a ser analisado e posteriormente servir para afastar as irregularidades apontadas.
Em se tratando de processo em que a parte interessada não se manifestou acerca das irregularidades imputadas, não há elementos para que se possa efetivamente aferir e reconhecer a ocorrência de boa-fé na conduta dos responsáveis, podendo este Tribunal, desde logo, proferir o julgamento de mérito pela irregularidade das contas, conforme os termos dos §§ 2º e 6º do art. 202 do Regimento Interno do TCU. (Acórdão 2064/2011-TCU-Primeira Câmara (relator: Ubiratan Aguiar) , 6.182/2011-TCU-1ª Câmara (relator: Weber de Oliveira) , 4.072/2010-TCU-1ª Câmara (Relator: Valmir Campelo) , 1.189/2009-TCU-1ª Câmara (Relator: Marcos Bemquerer) , 731/2008-TCU-Plenário (Relator: Aroldo Cedraz) .
Dessa forma, os responsáveis Cult Produções de Arte, Cultura e Esporte Ltda., Carlos Alberto da Silva e Adriano Melo Ramos devem ser considerados revéis, nos termos do art. 12, §3º, da Lei 8.443/1992, devendo as contas serem julgadas irregulares, condenando-os solidariamente ao débito apurado e aplicando-lhes a multa prevista no art. 57 da Lei 8.443/1992.
Prescrição da Pretensão Punitiva
Vale ressaltar que a pretensão punitiva do TCU, conforme Acórdão 1441/2016-TCU-Plenário, Relator: Benjamin Zymler, que uniformizou a jurisprudência acerca dessa questão, subordina-se ao prazo geral de prescrição indicado no art. 205 do Código Civil, que é de dez anos, contado da data de ocorrência da irregularidade sancionada, nos termos do art. 189 do Código Civil, sendo este prazo interrompido pelo ato que ordenar a citação, a audiência ou a oitiva dos responsáveis.
No caso em exame, não ocorreu a prescrição, uma vez que a irregularidade sancionada ocorreu em 30/3/2015, e o ato de ordenação da citação ocorreu em 10/2/2020.
CONCLUSÃO
Em face da análise promovida na seção 'Exame Técnico', verifica-se que os responsáveis Cult Produções de Arte, Cultura e Esporte Ltda., Carlos Alberto da Silva e Adriano Melo Ramos não lograram comprovar a boa e regular aplicação dos recursos, instados a se manifestar, optaram pelo silêncio, configurando a revelia, nos termos do §3º, do art. 12, da Lei 8.443/1992. Ademais, inexistem nos autos elementos que demonstrem a boa-fé dos responsáveis ou a ocorrência de outras excludentes de culpabilidade.
Vale ressaltar que a jurisprudência pacífica nesta Corte é no sentido da imprescritibilidade das ações de ressarcimento ao erário (Súmula TCU 282) . Dessa forma, identificado dano ao erário, devese instaurar e julgar o processo de tomada de contas especial para responsabilizar seus agentes causadores, respeitando o direito ao contraditório e à ampla defesa, independentemente de quando ocorreram os atos impugnados.
Verifica-se também que não houve a prescrição da pretensão punitiva, conforme análise já realizada.
Tendo em vista que não constam dos autos elementos que permitam reconhecer a boa-fé dos responsáveis, sugere-se que as suas contas sejam julgadas irregulares, nos termos do art. 202, § 6º, do Regimento Interno do TCU, com a imputação do débito atualizado monetariamente e acrescido de juros de mora, nos termos do art. 202, §1º do Regimento Interno do TCU, descontado o valor eventualmente recolhido, com a aplicação da multa prevista no art. 57 da Lei 8.443/1992.
Por fim, como não houve elementos que pudessem modificar o entendimento acerca das irregularidades em apuração, mantém-se a matriz de responsabilização presente na peça 102.
PROPOSTA DE ENCAMINHAMENTO
Diante do exposto, submetemos os autos à consideração superior, propondo ao Tribunal:
considerar revéis os responsáveis Cult Produções de Arte, Cultura e Esporte Ltda. (CNPJ: 05.144.336/0001-41) , Carlos Alberto da Silva (CPF: XXX.354.228-XX) e Adriano Melo Ramos (CPF: XXX.464.668-XX) , para todos os efeitos, dando-se prosseguimento ao processo, com fulcro no art. 12, § 3º, da Lei 8.443/1992; 
julgar irregulares, nos termos dos arts. 1º, inciso I, 16, inciso III, alíneas 'b' e 'c', da Lei 8.443/1992, c/c os arts. 19 e 23, inciso III, da mesma Lei, as contas dos responsáveis Cult Produções de Arte, Cultura e Esporte Ltda (CNPJ: 05.144.336/0001-41) , Carlos Alberto da Silva (CPF: XXX.354.228-XX) e Adriano Melo Ramos (CPF: XXX.464.668-XX) , condenando-os solidariamente ao pagamento das importâncias a seguir especificadas, atualizadas monetariamente e acrescidas dos juros de mora, calculadas a partir das datas discriminadas até a data da efetiva quitação do débito, fixando-lhes o prazo de quinze dias, para que comprovem, perante o Tribunal, o recolhimento das referidas quantias aos cofres do Fundo Nacional de Cultura, nos termos do art. 23, inciso III, alínea 'a', da citada lei, c/c o art. 214, inciso III, alínea 'a', do Regimento Interno do TCU.
	Débitos relacionados ao responsável Adriano Melo Ramos (CPF: XXX.464.668-XX) em solidariedade com Carlos Alberto da Silva (CPF: XXX.354.228-XX) e Cult Produções de Arte, Cultura e Esporte Ltda. (CNPJ: 05.144.336/0001-41) :
	Data de ocorrência
	Valor histórico (R$) 
	Tipo da parcela

	29/1/2015
	50.000,00
	Débito

	25/2/2015
	50.000,00
	Débito

	30/3/2015
	50.000,00
	Débito

	27/3/2015
	200.000,00
	Débito

	30/12/2014
	50.000,00
	Débito

	30/12/2014
	80.000,00
	Débito

	29/12/2014
	350.359,99
	Débito

	19/12/2014
	170.000,00
	Débito

	22/12/2014
	40.400,00
	Débito

	22/12/2014
	4.980,00
	Débito

	22/12/2014
	150.000,00
	Débito

	10/5/2016
	667,10
	Crédito

Valor atualizado do débito (com juros) em 8/7/2020: R$ 1.784.871,55
aplicar individualmente aos responsáveis Cult Produções de Arte, Cultura e Esporte Ltda. (CNPJ: 05.144.336/0001-41) , Carlos Alberto da Silva (CPF: XXX.354.228-XX) e Adriano Melo Ramos (CPF: XXX.464.668-XX) , a multa prevista no art. 57 da Lei 8.443/1992 c/c o art. 267 do Regimento Interno do TCU, fixando-lhes o prazo de quinze dias, a contar da notificação, para que comprovem, perante o Tribunal (art. 214, III, alínea 'a', do Regimento Interno do TCU) , o recolhimento da dívida aos cofres do Tesouro Nacional, atualizada monetariamente desde a data do acórdão que vier a ser proferido por este Tribunal até a do efetivo recolhimento, se pagas após o vencimento, na forma da legislação em vigor;
autorizar, desde logo, a cobrança judicial das dívidas, caso não atendidas a notificação, na forma do disposto no art. 28, inciso II, da Lei 8.443/1992;
autorizar também, desde logo, se requerido, com fundamento no art. 28, inciso I, da Lei 8.443, de 1992, c/c o art. 217, §§ 1º e 2º do Regimento Interno do TCU, o parcelamento da (s) dívida (s) em até 36 parcelas, incidindo, sobre cada parcela, corrigida monetariamente, os correspondentes acréscimos legais, fixando-lhe o prazo de quinze dias, a contar do recebimento da notificação, para comprovar, perante o Tribunal, o recolhimento da primeira parcela, e de trinta dias, a contar da parcela anterior, para comprovar os recolhimentos das demais parcelas, devendo incidir, sobre cada valor mensal, atualizado monetariamente, os juros de mora devidos, no caso do débito, na forma prevista na legislação em vigor, alertando os responsáveis de que a falta de comprovação do recolhimento de qualquer parcela importará o vencimento antecipado do saldo devedor, nos termos do § 2º do art. 217 do Regimento Interno deste Tribunal; 
enviar cópia do Acórdão a ser prolatado, bem como do Relatório e do Voto que o fundamentarem à Procuradoria da República no Estado de SP, nos termos do à § 3º do art. 16 da Lei 8.443/1992, c/c o § 7º do art. 209 do Regimento Interno do TCU, para adoção das medidas cabíveis; e
enviar cópia do Acórdão que vier a ser proferido ao Secretaria Especial de Cultura e aos responsáveis, para ciência, informando que a presente deliberação, acompanhada do Relatório e do Voto que a fundamenta, está disponível para a consulta no endereço www.tcu.gov.br/acordaos, além de esclarecer que, caso requerido, o TCU poderá fornecer sem custos as correspondentes cópias, de forma impressa." (grifos no original) .
	
É o Relatório.

não há.

Procurador Júlio Marcelo de Oliveira.

TOMADA DE CONTAS ESPECIAL. RECURSOS CAPTADOS POR FORÇA DA LEI DE INCENTIVO À CULTURA. NÃO COMPROVAÇÃO DA BOA E REGULAR APLICAÇÃO DOS RECURSOS PÚBLICOS CAPTADOS. CITAÇÃO. REVELIA. CONTAS IRREGULARES. DÉBITO E MULTA.

TOMADA DE CONTAS ESPECIAL (TCE)

Secretaria de Controle Externo de Tomada de Contas Especial (SecexTCE).

Cuidam os autos de autos de tomada de contas especial (TCE) instaurada pela Secretaria Especial de Cultura, em desfavor de Cult Produções de Arte, Cultura e Esporte Ltda., Carlos Alberto da Silva e Adriano Melo Ramos, em razão de não comprovação da regular aplicação dos recursos repassados pela União, captados por força do projeto cultural Pronac 14-9635, "O projeto 'Arte na Cidade'", que visou produzir e apresentar, gratuitamente, uma peça de teatro destinada a estudantes do ensino fundamental de escolas municipais e/ou estaduais, em uma temporada com 96 apresentações realizadas em locais públicos.
2.	O fundamento para a instauração da presente TCE, nos termos consignados na matriz de responsabilização elaborada pelo tomador de contas, foi a constatação da seguinte irregularidade: 
Não consecução dos objetivos pactuados. Constatadas inconsistências e indícios de irregularidades na prestação de contas do projeto. Ademais, verificou-se a existência de outro projeto cultural com o mesmo objeto e cidades percorridas, o Pronac 15 2405, de nome 'Minha Cidade', da proponente Logística Planejamento Cultural Ltda.
3.	No âmbito desta Corte de Contas, Cult Produções de Arte, Cultura e Esporte Ltda., Carlos Alberto da Silva e Adriano Melo Ramos, responsáveis pela gestão e execução dos recursos captados com amparo na Lei de Incentivo à Cultura (Lei 8.313/1991) , foram citados pelo débito apurado em decorrência da não consecução dos objetivos pactuados no projeto, ante a constatação de indícios de irregularidades, materializado pela existência de outro projeto cultural idêntico, com o mesmo objeto e cidades envolvidas, qual seja o Pronac 15-2405, intitulado "Minha Cidade", da proponente Logística Planejamento Cultural Ltda.
4.	Regularmente citados sobre a irregularidade, nos termos do despacho de peça 129, os responsáveis permaneceram silentes, o que caracterizou suas revelias, podendo-se dar prosseguimento ao processo, com fulcro no art. 12, § 3º, da Lei 8.443/1992.
5.	Dessa forma, por não haver sido comprovada a correta aplicação dos recursos captados por força do projeto cultural Pronac 14-9635 e por não haver nos autos elementos que permitam reconhecer a boa-fé dos responsáveis Cult Produções de Arte, Cultura e Esporte Ltda., Carlos Alberto da Silva e Adriano Melo Ramos, acolho e incorporo às minhas razões de decidir os fundamentos detalhados nos pareceres uniformes da unidade técnica especializada e do Ministério Público junto ao TCU, no sentido de julgar irregular as presentes contas, com imputação do débito apurado, no valor atualizado (com juros) em 8/7/2020 de R$ 1.784.871,55, aos referidos responsáveis e aplicação da multa prevista no art. 57 da Lei 8.443/1992, sem prejuízo da breve consideração a seguir.
6.	Os recursos objeto da presente TCE foram captados por força do projeto cultural Pronac 14-9635, com amparo na Lei de Incentivo à Cultura (Lei 8.313/1991) . A captação de recursos com fundamento na mencionada lei constituiu renúncia fiscal e, por isso, submete-se à fiscalização desta Corte de Contas, conforme entendimento constante dos seguintes enunciados da Jurisprudência Selecionada do Tribunal:
Os valores captados pelas leis de incentivo à cultura, tanto pela Lei 8.685/1993 como pela Lei 8.313/1991, são objeto de renúncia fiscal, sujeitos à fiscalização do TCU. (Acórdão 1940/2008-TCU-Plenário e 1943/2008-Plenário, ambos da relatoria do Ministro Augusto Sherman) ;
A captação de recursos com fundamento nas leis de incentivo à cultura (Leis 8.685/1993 e 8.313/1991) constitui renúncia fiscal e, por isso, submete-se à fiscalização do TCU (CF/1988, art. 70, caput e Lei 8.443/1992, art. 1º, § 1º) (Acórdão 1466/2008-TCU-Plenário, Relator: Augusto Sherman) ;
É pública a natureza dos recursos oriundos da renúncia fiscal prevista nas leis de incentivo à cultura (Lei Rouanet e Lei do Audiovisual) . Tais incentivos não se confundem com as subvenções (Lei 4.320/1964, art. 12, § 3º) . (Acórdão 1285/2008-TCU-Plenário, Relator: Augusto Sherman) ;
O apoio à cultura por meio da Lei 8.313/1991 (Lei Rouanet) implica renúncia fiscal por parte da União, sendo competência do TCU a fiscalização da aplicação dos respectivos recursos. (Acórdão 4997/2019-TCU-Segunda Câmara, Relator: André de Carvalho) ;
O apoio à cultura por meio das Leis 8.685/1993 (Lei do Audiovisual) e 8.313/1991 (Lei Rouanet) implica renúncia fiscal por parte da União, sendo sua aplicação fiscalizada pelo TCU. (Acórdão 1422/2009-TCU-Plenário, Relator: Walton Alencar Rodrigues) .
7.	Por oportuno, transcrevo o trecho da instrução da Secex-TCE, datada de 3/2/2020 (peça 103) , que abordou, com pertinência, a responsabilização dos envolvidos nesta TCE, in verbis:
14.	 Da análise dos documentos presentes nos autos, verifica-se que Cult Produções de Arte, Cultura e Esporte Ltda. (CNPJ: 05.144.336/0001-41) , Carlos Alberto da Silva (CPF: 692.354.228-68) e Adriano Melo Ramos (CPF: 287.464.668-78) eram as pessoas responsáveis pela gestão e execução dos recursos captados por força do projeto cultural Pronac 14-9635, tendo o prazo final para apresentação da prestação de contas expirado em 30/1/2016. 
15.	 O Acórdão 2763/2011-TCU-Plenário firmou entendimento, posteriormente fixado na Súmula TCU 286, no sentido de que, na hipótese em que a pessoa jurídica de direito privado seja convenente e beneficiária de transferências voluntárias de recursos públicos da União, tanto a entidade privada como os seus dirigentes atuam como gestores públicos e devem comprovar a regular aplicação dos recursos públicos. Esse entendimento foi estendido pelo Acórdão 2590/2013-TCU-Primeira Câmara às hipóteses de captação de recursos com amparo na Lei 8.313/1991 (Lei Rouanet) , uma vez que se trata de recursos públicos federais oriundos de renúncia fiscal prevista em lei. (grifado) .
 
8.	No tocante à prescrição da pretensão punitiva, a irregularidade sancionada ocorreu em 30/3/2015 e o ato de ordenação da citação ocorreu em 10/2/2020, ou seja, nada há que ser questionado no caso concreto.
9.	Por fim, adequado o envio cópia da presente deliberação à Procuradoria da República no Estado de São Paulo, nos termos do § 3º do art. 16 da Lei 8.443/1992, c/c o § 7º do art. 209 do Regimento Interno/TCU, para adoção das medidas cabíveis.
	Ante o exposto, manifesto-me por que o Tribunal aprove o acórdão que ora submeto à deliberação deste Colegiado.	
TCU, Sala das Sessões Ministro Luciano Brandão Alves de Souza, em 25 de agosto de 2020.
JOÃO AUGUSTO RIBEIRO NARDES
Relator